【裁判字號】    90,簡上,239
【裁判日期】    901114
【裁判案由】    清償債務
【裁判全文】
臺灣臺北地方法院民事判決  九十年度簡上字第二三九號
    上  訴  人    和源企業有限公司
    法定代理人    甲○○
    被上訴人      裕新電機廠有限公司
    法定代理人    丙○○
    複 代 理人    乙○○
右當事人間請求清償債務事件，上訴人對於中華民國九十年三月二十二日本院新店簡
易庭八十九年度店簡字第八○五號第一審判決提起上訴，本院判決如左：
    主  文
上訴駁回。
第二審訴訟費用由上訴人負擔。
    事  實
甲、上訴人方面：
一、聲明：
  (一)原判決廢棄。
  (二)被上訴人在第一審之訴駁回。
二、陳述：除與原審判決書所載者相同茲予引用外，補稱：
  (一)系爭工作物根本未在民國八十九年四月一日於被上訴人工廠內進行試車：
    1.証人楊金宏雖到庭證稱：「（問測試時電源何來？）是向隔壁馨蓮公司借三百
      八的電力（見鈞院九十年八月二七日筆錄第四頁）」。惟再核對證人陳國章（
      馨蓮公司負責人）到庭證稱：「（問借電次數？）約有二次，時間大約都在八
      十九年」、「（問：有無全程參與借電過程？）我都沒有全程參與，我第一次
      到場時有丙○○，不記得甲○○在否，及第二次到場時現場也有很多人，包括
      台灣人及說話口音不是台灣人之人」、「（問：知否裕新公司二次借電其用途
      ？）均是測試半圓形輪弧焊接機」。但查有泰國業主人員到場一同參與測試之
      日期乃是九十年三月底，此經証人即泰國業主余惠華於原審證明屬實，而且嗣
      後泰國業主即未再前來參與測試。即知八十九年四月一日根本沒有借電；也沒
      有測試系爭工作物之事實。
    2.證人余惠華於九十年三月八日在第一審證稱「我在三月底時，我有到臺灣來試
      車，那時原告法定代理人丙○○因試車把機器弄壞，後來因為我不再到臺灣，
      就要原告到泰國試車，原告也同意，但是只有口頭承諾，他們也有到泰國二次
      修理，但是都沒有修好，最後是我們另外找日本廠商來修好」，參以余惠華入
      出境台灣之日期為：八十九年三月二十一日入境；八十九年三月二十三日出境
      ，並斟酌被上訴人旋於八十九年三月二十四日向上訴人採購四組Ｓ‧Ｃ‧Ｒ‧
      ；其中三組Ｓ‧Ｃ‧Ｒ‧用於系爭工作物上，與被上訴人的確於八十九年四月
      一日後之同年五月、六月各前往泰國一次，可知被上訴人辯稱是去向泰國業主
      收錢，但是既然買方（兼定作人）是上訴人，則被上訴人自無跑去向泰國業主
      要錢之理。可見被上訴人同意到泰國試車，嗣也有到泰國二次修理為真正。
    3.按八十九年四月一日就系爭工作物有試車成功，則被上訴人一定會在當月開立
      發票向上訴人請款；至遲在上訴人交付（八十九年七月）新台幣（下同）四十
      九萬元支票時（到期日八十九年九月三十日），也要開立八十九年七月份之發
      票交付上訴人，但是上訴人所提出之發票影本竟是八十九年十月一日開立，而
      且上訴人未曾收到；也未曾申報為進項發票以扣抵營業稅，可見系爭標的物的
      確試車尚未成功，所以被上訴人迄未開交發票向上訴人請款。
    4.又八十九年四月一日當天如有試車成功，應是已經拖延到當日夜間十一時許（
    因為當日馨蓮企業有限公司（以下簡稱馨蓮公司）下午六時許才下班，才可以
      借電給被上訴人，而證人楊金宏又說測試了四、五個小時），則那裡還有回頭
      車可以託運至中華貨櫃場。而且上訴人又不能未卜先知試車一定成功，怎會冒
      然先訂下中華貨櫃場之櫃位。可見八十九年四月一日當天只約定領貨而不試車
      ，試車留待貨到泰國後再行測試之約定為真。
  (二)綜合以上證據，可見上訴人之法定代理人甲○○在系爭報價單上之簽名，其用意
    僅在表示簽收系爭工作物無誤，並非表示認可試車成功，因被上訴人迄未完成工
    作，故原審未能明察秋毫而誤信被上訴人之主張，誤判上訴人敗訴，自應改判如
    上訴聲明。
三、證據：除援用原審之立證方法外，並提出証人余惠華護照影本、上訴人開給被上
    訴人之發票影本、被上訴人報價單、營業人開立銷售憑証時限影本、被上訴人開
    立之收據影本、被上訴人提出之記帳卡影本等各一份為證。並聲請訊問證人林國
    章。
乙、被上訴人方面：
一、聲明：駁回上訴。
二、陳述：除與原審判決書所載者相同茲予引用外，補稱：
  (一)按系爭機器確經試車驗收完竣，並由上訴人法定代理人甲○○簽字認可無誤。此
    經證人楊金宏於九十年八月二十七日鈞院證稱「其有參與熔接機試車工作，時間
    約在八十九年四月間、試車情形壓力測試正常，其他方面亦無異狀，試車地點在
    我公司即台中市工業區內、由上訴人和源企業有限公司法定代理人甲○○前來驗
    收的，驗收當時上訴人公司並沒有提及要到泰國驗收，當時是說在我們公司驗收
    即可」諸語可稽，復據證人王淑芬於上揭時地證稱「就起訴書證物一（原審卷）
    報價單上訴人法定代理人甲○○於其上簽名之經過及目的係試車完畢並驗收後我
    將報價單交給和源公司法定代理人甲○○，他是確定機器沒有問題可以出貨才會
    在上面簽名，當時兩造並未特地提到要到泰國試車」等語，亦足證之。
  (二)其次，被上訴人雖無測試電源即三百八十伏特電力之設置，然試車驗收電源係向
    馨蓮公司借用，此經證人林國章（乃馨蓮公司負責人）於九十年九月二十四日在
    鈞院具結證述甚詳，及其提出之附卷該公司電路設計圖原本確有使用三百八十伏
    特之用電設計，均足明之。
  (三)再者，系爭機器業由被上訴人完成各項維修工作，並經試車交貨完竣後，報關出
    口而運抵泰國。試問，若未經試車驗收，則上訴人何以准予報關出口？上訴
    人為何在報價單上簽名認可？上訴人何以願意支付被上訴人裝箱費、報關費、
    運費等相關費用？凡此均足徵所謂未經試車驗收云云，不足採信。
  (四)此外，本案請求部分雖為追加費用，然其施作項目仍為碰焊機之修改，據附卷報
    價單所示，該碰焊機修改完成後之試車交貨地點仍為被上訴人公司，並未異其地
    點。且該報價單含本案請求之碰焊機修改追加費用係一次提出，非分前後二次，
    試車交貨地點自然相同，復以上訴人法定代理人甲○○於其上簽名確認，且其日
    期係八十八年十二月九日原報價及八十九年三月十日追加報價後之九十年四月一
    日，益證兩造均同意試車交貨地點為被上訴人處，否則即應批明另外之試車交貨
    地點方是。故上訴人謂追加之二十萬七千九百元之試車交貨地點不受估價單第四
    點之拘束云云，乃斷章取義，曲解真意。
  (五)另外，被上訴人維修項目如不包括機車車輪鋁合金鋼圈，何須就此為特別測試？
    且兩造亦未就此約定應由某特定機關單位作測試，焉有提出此等測試報告之必要
    ？上訴人此舉，無非以己意課被上訴人額外之義務爾。
  (六)按，有無試車驗收，並不以嗣後有無請款或交付統一發票為認定之標準，上訴人
    為此爭執已不合理論邏輯，況乎被上訴人本有持開立之附卷發票而多次上訴人催
    促請款，然上訴人並未支付全額，故被上訴人自未將上揭發票交付予上訴人。
三、證據：除援用原審之立證方法外，另提出馨蓮公司設計圖影本一份為證。並聲請
    訊問證人楊金宏、王淑芳。
    理  由
一、被上訴人於原審起訴主張：上訴人於八十八年十二月及八十九年三月間，分別向
    被上訴人購買變壓器、碰焊機等貨品及相關機器之維修、安裝，因而積欠被上訴
    人七十一萬七千九百元，詎上訴人僅清償四十九萬元，餘二十二萬七十九百元迄
    未清償，爰起訴請求清償報酬餘款二十二萬七十九百元及自起訴狀繕本送達之翌
    日起之法定遲延利息各語。
    上訴人則以：系爭鋁合金鍋圈碰焊機其受泰國余和源佳商企業有限公司委託在台
    灣尋覓修護系爭鋁合金鍋圈碰焊機之廠商，嗣被上訴人指稱其可修復，並約定價
    金為四十九萬元，但在八十九年四月一日於被上訴人工廠內並未進行試車，因兩
    造約定之試車地點係在泰國業主處，然泰國方面稱機器無法運作，故系爭鋁合金
    鍋圈碰焊機工作物尚未試車成功，未經驗收，可見被上訴人迄今未完成工作，自
    無報酬請求權等語置辯。
二、查兩造對於系爭修復系爭鋁合金鍋圈碰焊機之契約之訂定，而上訴人已經支付被
    上訴人四十九萬元，以及系爭鋁合金鍋圈碰焊機已運抵泰國，並經泰國業主收受
    等節，俱無爭執，並有報價單在卷足證，且經證人余惠華於原審到場結證屬實，
    是此部分情節，應可信為真實。惟上訴人主張本件報酬款僅為四十九萬元，以及
    系爭標的物並未於八十九年四月一日在被上訴人處試車通過，且兩造已約定改以
    泰國為試車交付之地點等語，則為被上訴人所否認，是上開情節，即屬本案之爭
    點。經查：「原告對於自己主張之事實已盡證明之責後，被告對其主張，如抗辯
    其不實並提出反對之主張者，則被告對其反對之主張，亦應負證明之責，此為舉
    證責任分擔之原則」，此經最高法院十八年上字第二八五五號判例意旨載有明文
    。按本件被上訴人起訴，主張上訴人積欠價款二十二萬七千九百元請求返還一節
    ，業據其提出被上訴人並不否認真正之報價單為證，而依前述報價單所載，上開
    私文書乃由被上訴人通知上訴人，謂經被上訴人於八十九年三月十日統計後，認
    為系爭碰焊機含修改及追加費用總報價為七十一萬七千九百元（即原修改費用四
    十九萬元加上追加費用二十二萬七千九百元）以及略如：以上報價：Ａ在被上訴
    人試車交貨、Ｂ不含包裝、Ｃ不含報關及運費等文字，而上訴人之法定代理人甲
    ○○復於八十九年四月一日在該報價單旁親簽姓名，可見被上訴人指稱：兩造約
    定系爭系爭鋁合金鍋圈碰焊機其修改、追加之總價額為七十一萬七千九百元，並
    非僅止於四十九萬元，以及雙方約定之試車地點為被上訴人處等情，即非空言。
    否則上訴人之法定代理人甲○○如對前開報價單之前揭記載存有疑慮，甚或反對
    記載事項之內容，豈有毫無異議而於報價單上簽名之理？甚至證人王淑芳亦已到
    場證實上訴人之法定代理人甲○○係因「試車完畢並經驗收後‧‧‧他（指甲○
    ○）是確定機器沒有問題可以出貨才會在上面簽名」、「（問：當時和源公司的
    老闆或你公司的老闆有無提及除了在公司驗收外，尚須到泰國驗收？）沒有特地
    提到要到泰國試車」等語，以及證人楊金宏亦證實「（問：試車情形？）壓力測
    試情形正常，其他方面亦無異狀，試車地點在我公司即台中市工業區內」、「由
    上訴人和源企業有限公司之法定代理人甲○○前來驗收的」、「（問：請訊問證
    人楊上訴人公司當場有無提及要到泰國驗收？）沒有，當時是說在我們公司驗收
    即可」各語（參本院九十年八月二十七日準備程序筆錄），與證人林國章亦結證
    指稱被上訴人確於八十九年間為圖測試半圓形輪弧焊接機，曾向其開設之馨蓮公
    司借用３８０伏特之電力等語明確（參本院九十年九月二十四日準備程序筆錄）
    ，而馨蓮公司內確裝置有３８０伏特之電力一節，除未經上訴人否認外，亦有馨
    蓮公司之設計圖一份存卷足考，足證被上訴人亦確已提供完整而充分之試車環境
    無疑。可知被上訴人主張：上訴人同意本件承攬之總價金為七十一萬七千九百元
    ，以及兩造約定之系爭標的物修改及追加等試車項目其試車地點均在被上訴人處
    ，又系爭標的物已經試車完畢並經上訴人驗收通過各語，洵屬有據。
三、茲被上訴人既就其主張之情節善盡其舉證責任，則參考前開說明，上訴人自應對
    其反對之利己事實：上訴人雖以被上訴人未在前述八十九年四月一日之當月份或
    在上訴人給付四十九萬元之八十九年七月份之際開具統一發票，反開具八十九年
    十月一日之統一發票，又未經上訴人收受或持之申報為進項發票扣抵營業稅；以
    及八十九年四月一日兩造僅安排簽收事宜，並未安排試車等情節舉證證明。但查
    前述統一發票之開具，僅係屬被上訴人為供兩造交易成立後就其所收價金課稅之
    證明，是以系爭標的物是否經試車驗收通過，以及上訴人之付款義務是否已經發
    生，本不以被上訴人是否交付統一發票或交付之時間為其必要條件，故縱被上訴
    人開具統一發票之時間與前述試車完畢驗收通過或上訴人給付部分價金之時間不
    符，至多亦不過可認為被上訴人是否因此有規避稅捐之意圖及行為，應否由稅捐
    機關科予罰鍰之問題而已，惟實難僅憑該紙統一發票記載之時間與系爭標的物實
    際試車驗收通過等時間有別，即認被上訴人所言兩造已經達成合意之價金數額暨
    系爭標的物已經試車驗收通過故上訴人付款義務已經發生諸語係屬不實。再依上
    訴人自認之事實，其迄今既僅支付四十九萬元而已，就系爭二十二萬七十九百元
    款項則均未清償，則被上訴人指稱其於開具統一發票後，因未收足全部款項，致
    未將持有之前開統一發票交予上訴人各語，亦難謂與尋常之交易經驗法則有何悖
    離之處。此外，上訴人雖另指稱兩造於八十九年四月一日當日並無試車驗收系爭
    標的物之情事，然核其除執上訴人「不能未卜先知試車一定成功，怎會冒然先訂
    下中華貨櫃場之櫃位」之理由外，其餘不過係以證人楊金宏、林國章等人證詞間
    存有矛盾為其論據，但查上訴人為圖系爭標的物運送交付流程之連貫，事先在系
    爭標的物擬行試車之日期之左近時間預訂貨櫃場之櫃位俾於試車完畢後馬上即將
    經驗收通過之系爭標的物運抵貨櫃場，或屬便宜之措施，或有其他目的亦未可知
    ，但實難徒以其為該等行為即推論彼之做法有何不當可言；更何況證人楊金宏、
    林國章二人既對八十九年四月一日被上訴人確曾向鄰近之馨蓮公司借用３８０伏
    特之電力用以對於系爭標的物進行試車一節供述大致相符，是此部分情節即堪信
    屬真實，縱其等對於試車當時見聞細節，如在場人員、測試時間等容有些許差異
    ，惟此本可能係因其等參與之試車過程長短、接觸對象或參與關心之程度不同，
    甚至因時間已經過甚久導致記憶內容衰退減損，甚難執此差異陳述即指其等前揭
    證言係屬不實，因此上訴人此部分抗辯，即不足採信。再按證人余惠華雖於原審
    時訊問時指稱被上訴人曾經口頭同意改至泰國試車，及被上訴人並未完成系爭承
    攬工作（修妥該機器）等情事，然此已經被上訴人迭次否認，而上訴人又未能舉
    證以實其說外，甚至觀諸依上訴人陳報之余惠華護照內所附出入境資料，其於八
    十九年三月二十三日（在八十九年四月一日前）即已離境，倘若上訴人所稱兩造
    同意變更試車及交貨地點各情屬實，以證人余惠華（即所謂泰國業主）身為機器
    所有人，豈有不以此要求上訴人需於其後締結之承攬契約中（即前述報價單）明
    訂或變更原有約定之試車暨交貨地點條款，以明責任之理？然審酌上訴人既於前
    開報價單上未為任何保留條件或變更之記載有如前述，可見證人余惠華所謂試車
    及交貨地點已經合意變更云云之陳述，乃屬事後附和上訴人之不實言詞，難以相
    信。再者，上訴人雖於原審又曾主張被上訴人應就交付之標的物負瑕疵擔保責任
    云云，但查，此部分情節亦經被上訴人所堅決否認，然上訴人迄今亦未能就此利
    己主張明確舉證證明，是其上開陳述，亦難置信。至於上訴人於原審所提之訂購
    單，係記載訂購價格六十四萬元及機台完成後在泰國試車交機，核與其主張本件
    之報酬款為四十九萬元顯有不符，又為被上訴人以未經其簽認為由否認其效力，
    其實質之證據力即值懷疑，是故該等訂購單之記載亦不足以做為有利於上訴人主
    張之旁證。因此總合前述，被上訴人就系爭交易兩造約定之付款價額（含修改追
    加費用）、試車地點及以驗收通過之情節均已善盡其舉證責任，然上訴人始終未
    能對於利己之反對主張舉證明確，則上訴人之陳述各節，委難採信。
四、綜上，上訴人既未能兩造就系爭標的物其合意之承攬總價款僅有四十九萬元，以
    及系爭標的物之約定試車地點已更易在泰國各節舉證證實，而被上訴人對於其起
    訴主張之事實又已說明並證實無訛，是被上訴人據以請求上訴人給付積欠之追加
    款項二十二萬七千九百元及自起訴狀繕本送達之翌日起（即八十九年十一月三十
    日）按年息百分之五計算之法定遲延利息，為有理由，原審據此所為被上訴人勝
    訴之判決，並無違誤，並分別依兩造聲請各為假執行或免為假執行之宣告，於法
    並無不合。上訴意旨指摘原判決不當，求予廢棄改判，為無理由，應予駁回其上
    訴。
五、又本案事證已臻明確，兩造其餘主張陳述及所提之證據暨攻擊防禦方法，如前述
    被上訴人開具面額為七十一萬七千九百元之統一發票是否已經上訴人申報做為進
    出項憑證扣抵營業稅捐，以及被上訴人未提出上訴人所述為契約規範所無之對於
    系爭試車標的物其密合度、安全度、耐拉力度之測試報告等，核均於判決結果不
    生影響，皆毋庸再予審酌，附此敘明。
六、據上論結，本件上訴為有理由，依民事訴訟法第四百三十六條之一第三項、第四
    百四十九條第一項、第七十八條，判決如主文。
中      華      民      國    九十      年     十一     月    十四      日
                                民事第一庭審判長法官  邱新福
                                                法官  黃雯惠
                                                法官  蕭胤瑮
右為正本係照原本作成
本件不得上訴。
中      華      民      國    九十      年     十一     月    十四      日
                                          法院書記官  方美雲


司法院資訊處製作；財團法人民間司法改革基金會備份。
